---
title: "Diseños Factoriales"
subtitle: "Una Introducción"  
author: Carlos Puma
#role: ""
company: UNSA
#date: '`r Sys.Date()`'
output:
  xaringan::moon_reader:
    css: xaringan-themer.css
    seal: false
    nature:
      slideNumberFormat: "%current%"
      highlightStyle: github
      highlightLines: true
      ratio: 16:9
      countIncrementalSlides: true
---


```{r xaringan-themer, include=FALSE, warning=FALSE}
library(xaringanthemer)
style_duo_accent(
  primary_color = "#1381B0",
  secondary_color = "#FF961C",
  inverse_header_color = "#FFFFFF"
)
```

```{r xaringan-extra-styles, echo=FALSE}
xaringanExtra::use_extra_styles(hover_code_line = TRUE, mute_unhighlighted_code = FALSE)
```

```{r xaringanExtra-clipboard, echo=FALSE}
xaringanExtra::use_clipboard(
  button_text = "Haga clic para copiar",
  success_text = "Copiado",
  error_text = "Pulse Ctrl + C para copiar"
)
```

```{r include=FALSE}
ipak <- function(pkg){
  new.pkg <- pkg[!(pkg %in% installed.packages()[, "Package"])]
  if (length(new.pkg)) 
    install.packages(new.pkg, dependencies = TRUE)
  sapply(pkg, require, character.only = TRUE)
}

packages <- c("parameters","apa","haven","ggplot2","ggpubr","gridExtra",
              "apaTables", "reshape", "GPArotation", "mvtnorm", "psych", 
              "psychometric", "lavaan", "nFactors", "semPlot", "lavaan", 
              "MVN", "semTools","foreign","readxl","dplyr","parameters",
              "apa","haven","ggplot2","ggpubr","gridExtra","apaTables", 
              "reshape", "GPArotation", "mvtnorm", "psych", "psychometric",                         "lavaan", "nFactors", "semPlot", "lavaan", "MVN", "semTools")
              
ipak(packages)
library(tidyverse)
library(dplyr) 
library(corrr)
library(correlation)
library(corrplot)
library(ggcorrplot)
library(nortest)
library(car)
library(rempsyc)
library(magrittr)
library(flextable)
library(officer)
library(knitr)
library(data.table)
library(report)
library(parameters)
```

```{r xaringan-tachyons, echo=FALSE}
xaringanExtra::use_tachyons()
```

```{r xaringan-panelset, echo=FALSE}
xaringanExtra::use_panelset()
```

class: title-slide, left, middle
background-image: url("https://pbs.twimg.com/media/FpxESM6aUAAtCTV?format=jpg&name=small")
background-position: right
background-size: contain
background-color: #A53860

.pull-left[

# `r rmarkdown::metadata$title`

## `r rmarkdown::metadata$subtitle`

### `r rmarkdown::metadata$date`
]
---

name: contents-slide
## Indice de Contenidos
        
1. [Instalar y llamar a los paquetes para trabajar](#Instalar)
2. [La normalidad de los datos e Igualdad de varianzas](#normalidad)
3. [Diseños Completamente Aleatorios (DCA)](#DCA)
4. [Diseños de Bloques Completos Aleatorios (DBCA)](#DBCA)
5. [Diseño Cuadrado Latino (DCL)](#DCL)
6. [Diseño Factorial (2k)](#2k)
7. [Fórmulas de diseños 3k y 4k](#Formula)

---
class: left, middle, inverse, center
background-size: 70%
background-color: #005F73
name: Instalar

## Instalar y llamar a los paquetes para trabajar
<hr>

---
## Llamar a los paquetes

En este caso tenemos que usar el siguiente código para poder proceder con los análisis sin ningún problema. Este código nos instala y llama a todos los paquetes necesarios. Solo damos **Control + Enter** al comienzo de las 3 lineas **Ipak** + **packages** y **ipak(packages)**


````markdown
ipak <- function(pkg){
  new.pkg <- pkg[!(pkg %in% installed.packages()[, "Package"])]
  if (length(new.pkg)) 
    install.packages(new.pkg, dependencies = TRUE)
  sapply(pkg, require, character.only = TRUE)
}

packages <- c("parameters","apa","haven","ggplot2","ggpubr","gridExtra","apaTables",                  "reshape", "GPArotation", "mvtnorm", "psych","psychometric", "lavaan",                  "nFactors", "semPlot","MVN","semTools","foreign","readxl", "dplyr",                     "parameters","apa","haven","ggplot2","ggpubr","gridExtra","reshape"
              "GPArotation", "mvtnorm", "psych", "psychometric","lavaan",
              "semPlot","corrr","correlation","corrplot","ggcorrplot","nortest","car",
              "rempsyc","magrittr","flextable","officer","knitr","data.table","report",
              "parameters")
              
ipak(packages)
library(tidyverse) # En el caso de este paquete solo se da Control + Enter 
library(dplyr) # En el caso de este paquete solo se da Control + Enter 
```
---
class: left, middle, inverse, center
background-size: 70%
background-color: #8F250C
name: yo

# Regresar a [Indice de Contenidos](#contents-slide)
---

class: left, middle, inverse, center
background-size: 70%
background-color: #004B23
name: normalidad

## La normalidad de los datos e Igualdad de varianzas
<hr>

---
#### Para iniciar con el analisis, primero debemos obtener dos cosas:

1. La normalidad de los datos (Kolmogorov y Shapiro)
2. La igualdad de varianzas (Prueba de Levene)

Y para obtener estos resultados debemos tener en cuenta la interpretación de estos dos pues, estos se leen de la misma manera

- Refiriéndonos al análisis del p valor 0.05, siendo el ejemplo de esto

````markdown
shapiro.test(datos$genemotiva) 
```

```{r}
shapiro.test(datos$genemotiva) 
```
En este caso el resultado del **p-value** es menor a 0.05 ya que salio mucho menos **p-value = 3.435e-09** por lo que se puede interpretar que la variable ***genemotiva*** no tiene normalidad.

---

Caso contrario es cuando obtenernos un valor p mayor a 0.05, pues esto nos indicaría que los datos son normales. Como en el siguiente caso, en el cual la variable **Ansiedad** sus resultados muestran que es normal, debido a que su **p-value = 0.0537** es mayor a 0.05

```{r include=FALSE}
datosnopara <- read_sav("D:\\ANALISIS FACTORIAL R\\Estadistica_curso\\Materiales drive _ Curso EstadySPSS_Jamovi\\05 Bases de datos de la parte práctica\\04.Análisis inferencial no paramétrico\\1 Comp de grupos independs\\Comp de dos grupos independ_ no paramét.sav")
```

```{r include=FALSE}
datosnoparame <- read_sav("D:\\ANALISIS FACTORIAL R\\Estadistica_curso\\Materiales drive _ Curso EstadySPSS_Jamovi\\05 Bases de datos de la parte práctica\\04.Análisis inferencial no paramétrico\\1 Comp de grupos independs\\Comp de más de dos grupos independ_ no paramét.sav")
```

```{r include=FALSE}
datos<-read_sav("D:\\INVESTIGACIÓN\\Comunicación y empatia\\Analisis\\comuyempa para jamovi.sav")
datoscorre <- dplyr::select(datos, genemotiva:expreemocional)
```

````markdown
shapiro.test(datosnoparame$Ansiedad) 
```

```{r echo=FALSE}
shapiro.test(datosnoparame$Ansiedad) 
```

En el caso anterior hemos observado el uso del **Shapiro**, pero este solo se utiliza cuando la cantidad de nuestros datos son menores a 50, en el caso de que tengamos más de 50 datos o encuestados, debemos usar **Kolmogorov**

````markdown
lillie.test(datos$empatiaafectiva)
```
```{r echo=FALSE}
lillie.test(datos$empatiaafectiva)
```
Aqui según el **p-value = 8.337e-13** se puede observar que es menor a 0.05 por lo que se puede interpretar que la variable **empatiaafectiva** no tiene una normalidad.


---

Teniendo en cuenta la normalidad de los datos, ahora vamos a pasar a la **Prueba de Levene** que verificará la igualdad de varianzas

Para tener los resultados de la prueba de levene debemos colocar el siguiente código

````markdown
leveneTest(datosnopara$AreaIV, # Primero definimos nuestra variable o dimensión a la que querremos analizar
           group = datosnopara$Sexo, # Aqui definimos nuestros grupo, en este caso seria por sexo
           data = datosnopara # Y por último de que base de datos de donde estamos sacado la variable y el grupo 
           )

En este caso debemos utilizar el simbolo "$" para poder espeficiar mejor las variable, solo es escribir asi "basededatos$variable"
```

```{r}
leveneTest(datosnopara$AreaIV, group = datosnopara$Sexo, data = datosnopara)

```
Como se puede ver los resultados muestran que nuestro p-value es **0.3846** siendo esto mayor a 0.05, siendo la interpretación: La variable AreaIV muestra que tiene igualdad de varianzas, pues el valor p es mayor a 0.05.

Si el resultado del valor p es menor a 0.05 se diría que no existen iguadad de varianzas
---
class: left, middle, inverse, center
background-size: 70%
background-color: #8F250C
name: yo

# Regresar a [Indice de Contenidos](#contents-slide)
---

class: left, middle, inverse, center
background-size: 70%
background-color: #A53860
name: DCA

## Diseños Completamente Aleatorios (DCA)
<hr>

---

<br>
<br><br>
### En un diseño completamente al azar , solo se considera un factor principal en el experimento. Los sujetos de prueba se asignan a los niveles de tratamiento del factor primario al azar.

La formula con la cual nos guiaríamos para plantearlo en R seria la siguiente

> **Respuesta  = constante  + efecto del tratamiento  + error **

- En este caso la respuesta es la que obtendríamos después del analisis que estamos realizando
- La constante ya esta implícita, por lo que no se obvia
- El efecto del tratamiento, es con que hemos intervenido
- El error al igual que la constante esta implícita por lo que también se obvia

Ahora veamos como seria el procedimiento, y para esto vamos a utilizar los siguientes códigos

---
<br><br>

```{r include=FALSE}
dca <- read_excel("D:\\Tesis investigación\\Diseños experimentales\\excels\\DCA_1.xlsx")
```

```{r include=FALSE}
dbca <- read_excel("D:\\Tesis investigación\\Diseños experimentales\\excels\\DBCA_1.xlsx")
```

```{r include=FALSE}
dcl <- read_excel("D:\\Tesis investigación\\Diseños experimentales\\excels\\DCL_1.xlsx")
```

```{r include=FALSE}
facto <- read_excel("D:\\Tesis investigación\\Diseños experimentales\\excels\\factorial.xlsx")
```

#### Primero iniciamos con llamar nuestra base de datos, vamos a utilizar el código **read_**, en este caso estoy utilizando **excel** donde estan mis datos

````markdown
dca <- read_excel("D:\\Tesis investigación\\Diseños experimentales\\excels\\DCA_1.xlsx")
```
Con la función **tail** se puede observar las filas de nuestra base de datos

````markdown
tail(dca)
```
```{r echo=FALSE}
tail(dca)
```

Se puede observar que estan presentes las unidades experimentales **UE**, el tratamiento **trt** y la respuesta  **rpta**. Luego colocaríamos lo siguiente:


---

Colocamos la función **aov** que es ANOVA y luego entre parentesis, especificando de nuestra base de datos las variables respuesta y el tratamiento (refiriendonos a esto **dca$rpt*a** y **dca$trt**), teniendo esto entre las dos varaibles colocamos la **virgulilla** ( ~ )

 ````markdown
aov(dca$rpta ~ dca$trt)
```

Ahora lo guardamos este código **aov(dca$rpta ~ dca$trt)** utilizando un nombre X y <-, en este caso utilizamos **uno <-** para este ejemplo

 ````markdown
uno <- aov(dca$rpta ~ dca$trt) 
```
```{r include=FALSE}
uno <- aov(dca$rpta ~ dca$trt)
```

Ahora con la funicón summary podemos ver los resultados

 ````markdown
summary(uno)
```

```{r}
summary(uno)
```

Interpretación
Dado que el valor p (**Pr(>F)**) es menor a 0.05 por lo que podriamos interpretar que existen diferencias estadisticamente significativas

---
class: left, middle, inverse, center
background-size: 70%
background-color: #8F250C
name: yo

# Regresar a [Indice de Contenidos](#contents-slide)
---

class: left, middle, inverse, center
background-size: 70%
background-color: #432818
name: DBCA

## Diseños de Bloques Completos Aleatorios (DBCA)
<hr>

---

- **Para poder seguir este análisis vamos verificar también la normalidad de nuestros datos y la igualdad de varianzas**

Primero vamos mostrar la formula para que entendamos como se plantean en R

> **Respuesta  = constante + efecto de bloques + efecto del tratamiento  + error**

- La **constante** y el **error** no se toman en consideración
- La **Respuesta**, el **efecto de bloques** y el **efecto del tratamiento ** se consideran para el código

Primero iniciamos con llamar nuestra base de datos y guardarla 

````markdown
dbca <- read_excel("D:\\Tesis investigación\\Diseños experimentales\\excels\\DBCA_1.xlsx")
```
Con la función **tail** se puede observar las filas de nuestra base de datos

```{r echo=FALSE}
tail(dbca)
```

Se puede observar que estan presentes el tratamiento **trt**, el bloque **Bloque** la respuesta  **rpta**. Luego colocaríamos lo siguiente:

---

<br>

Colocamos la función **aov** que es ANOVA y luego entre parentesis, especificando de nuestra base de datos la variable respuesta, el tratamiento y el bloque (refiriéndonos a esto **dbca$rpta** y **dbca$bloque + dbca$trt)**, teniendo esto, luego colocamos la **virgulilla** ( ~ )

Guardamos este código **aov(dbca$rpta ~ dbca$bloque + dbca$trt)** utilizando un nombre X y <-, en este caso utilizamos **dos <-** para este ejemplo

 ````markdown
dos <-aov(dbca$rpta ~ dbca$bloque + dbca$trt)
```
```{r include=FALSE}
dos <-aov(dbca$rpta ~ dbca$bloque + dbca$trt)
```

Ahora con la función summary podemos ver los resultados


```{r}
summary(dos)
```

Interpretación
Dado que el valor p **Pr(>F)** es menor a 0.05 (osea 0.0127), por lo que rechazamos la hipótesis nula y podemos decir que existen diferencias estadisiticamente significativas
---
class: left, middle, inverse, center
background-size: 70%
background-color: #8F250C
name: yo

# Regresar a [Indice de Contenidos](#contents-slide)
---

class: left, middle, inverse, center
background-size: 70%
background-color: #926C15
name: DCL

## Diseño Cuadrado Latino (DCL)
<hr>

---

- **Para poder seguir este análisis vamos verificar también la normalidad de nuestros datos y la igualdad de varianzas**

Primero vamos mostrar la formula para que entendamos como se plantean en R

> **Respuesta  = constante + efecto del tratamiento + efecto de la condición 1 (fila) + efecto de la condición 2 (columna) + error**

Lo más importante que hay que tener es

- La respuesta, los cuales serian los datos 
- El efecto del tratamiento
- Efecto de la condición 1 (fila)
- Efecto de la condición 2 (columna)

Ahora veamos como seria el procedimiento, y para esto vamos a utilizar los siguientes códigos

Primero iniciamos con llamar nuestra base de datos, vamos a utilizar el código **read_**, en este caso estoy utilizando **excel** donde estan mis datos

````markdown
dcl <- read_excel("D:\\Tesis investigación\\Diseños experimentales\\excels\\DCL_1.xlsx")
```
Con la función **tail** se puede observar las filas de nuestra base de datos

````markdown
tail(dcl)
```
---

```{r echo=FALSE}
tail(dcl)
```

Se puede observar que estan presentes la respuesta **rpta**, el tratamiento **trt**, la fila **F** la columna **C**. Luego colocaríamos lo siguiente:

Colocamos la función **aov** que es ANOVA y luego entre parentesis, especificando de nuestra base de datos las variables respuesta, el tratamiento, los datos de la Fila y Columna (refiriendonos a esto **dca$rpt*a** y **dcl$F + dcl$C + dcl$trt**), teniendo entre estos la **virgulilla** ( ~ )

 ````markdown
aov(dcl$rpta ~ dcl$F + dcl$C + dcl$trt)
```

Ahora lo guardamos este código **aov(dcl$rpta ~ dcl$F + dcl$C + dcl$trt)** utilizando un nombre X y <-, en este caso utilizamos **uno <-** para este ejemplo

 ````markdown
tres <- aov(dcl$rpta ~ dcl$F + dcl$C + dcl$trt)
```
```{r echo=FALSE}
tres <- aov(dcl$rpta ~ dcl$F + dcl$C + dcl$trt)
```

Ahora con la funicón summary podemos ver los resultados

 ````markdown
summary(tres)
```
---

<br><br>
```{r echo=FALSE}
summary(tres)
```

Interpretación
Dado que el valor p (**Pr(>F)**) es menor a 0.05 por lo que podriamos interpretar que existen diferencias estadisticamente significativas
---
class: left, middle, inverse, center
background-size: 70%
background-color: #8F250C
name: yo

# Regresar a [Indice de Contenidos](#contents-slide)
---

class: left, middle, inverse, center
background-size: 70%
background-color: #5C8001
name: 2k

## Diseño Factorial (2k)
<hr>

---

<br>

- **Para poder seguir este análisis vamos verificar también la normalidad de nuestros datos y la igualdad de varianzas**

Primero vamos mostrar la formula para que entendamos como se plantean en R

> **Respuesta = constante + efecto de A (Factor 1) + efecto de b (Factor 2) + + Interacción AXB + error**

Lo que necesitamos para poder utilizar en R seria lo siguiente

- La respuesta que seria lo obtenido en nuestros datos
- Los efectos tanto de la A como B (osea los factores utilizados)
- Con respecto a la interacción esta se va a obtener con las diferentes formas en que se escriba el código
- Tanto el error como la constante se obvian 

Luego iniciamos con llamar nuestra base de datos, vamos a utilizar el código **read_**, en este caso estoy utilizando **excel** donde estan mis datos

````markdown
facto <- read_excel("D:\\Tesis investigación\\Diseños experimentales\\excels\\factorial.xlsx")
```
```{r echo=FALSE}
facto <- read_excel("D:\\Tesis investigación\\Diseños experimentales\\excels\\factorial.xlsx")
```

Con la función **tail** se puede observar las filas de nuestra base de datos

````markdown
tail(facto)
```
---

```{r echo=FALSE}
tail(facto)
```

Se pueden observar los datos y los niveles de estos.

Nosotros ahora debemos tener en cuenta que hay varias formas para escribir el código de nuestros datos para los diseños factoriales, como serian:

````markdown
1. aov(facto$Y ~ facto$A + facto$B + facto$A:facto$B)
2. aov(facto$Y ~ facto$A + facto$B + facto$A*facto$B)
3. aov(facto$Y ~ facto$A*facto$B)
```
Y los resultados nos saldrían igual, pero para poder entender mejor el código vamos a plantearlo de la siguiente manera

````markdown
aov(facto$Y ~ facto$A + facto$B + facto$A*facto$B)
```
Guardamos nuestra formula 

````markdown
cuatro <- aov(facto$Y ~ facto$A + facto$B + facto$A*facto$B)
```
---

name: Formula

Y por último corremos **summary** y tendremos nuestros resultados

````markdown
summary(cuatro)
```

```{r echo=FALSE}
cuatro <- aov(facto$Y ~ facto$A*facto$B)
```

```{r echo=FALSE}
summary(cuatro)
```

Aquí se puede observar que con respecto a los factores A y B estos son estadisticamente significativos, pues sus valores p son menores a 0.05, sin embargo, con respecto a la interacción de estos factores no se muestra que exista esta. 

Con respecto a como se podrían escribir factoriales de 3k, 4k o más, se puede plantear de la siguiente manera

.panelset[
.panel[.panel-name[3K]

Fórmula y Código

```prolog
Respuesta = constante + efecto factor A + efecto factor B + efecto factor C + AB + AC + BC + ABC + error
```
````markdown
aov(Respuesta ~ FactorA + FactorB + FactorC + A*B + A*C + B*C + A*B*C)
```

]

.panel[.panel-name[4K]

Fórmula y Código

```prolog
Respuesta = constante + efecto factor A + efecto factor B + efecto factor C efecto factor D + AB + AC + AD + BC + BD + CD + ABCD + error
```
````markdown
aov(Respuesta ~ FactorA + FactorB + FactorC + FactorD + A*B + A*C + A*D + B*C + B*D + C*D + A*B*C*D)
```
]
]
---
class: left, middle, inverse, center
background-size: 70%
background-color: #8F250C
name: yo

# Regresar a [Indice de Contenidos](#contents-slide)